臺灣高等法院臺中分院民事判決　　　　　100年度上易字第2號
上　訴　人　林淑惠
被　上訴人　王竣彥
上列當事人間損害賠償事件，上訴人對於中華民國99年10月19日
臺灣臺中地方法院99年度訴字第1706號第一審判決提起上訴，本
院於民國100年4月19日言詞辯論終結，判決如下：
    主  文
原判決關於命上訴人給付超過新臺幣貳拾萬零柒佰陸拾陸元本息
部分，及該部分假執行之宣告，暨除確定部分外之訴訟費用之裁
判均廢棄。
上開廢棄部分，被上訴人在第一審之訴及其假執行之聲請均駁回
。
其餘上訴駁回。
第一審（確定部分除外）、第二審訴訟費用由上訴人負擔十分之
八，餘由被上訴人負擔。
    事實及理由
甲、程序方面：
一、上訴人經合法通知，未於言詞辯論期日到場，核無民事訴訟
    法第386條各款所列情形，爰依被上訴人之聲請，由其一造
    辯論而為判決。
二、按在第二審為訴之變更或追加，非經他造同意，不得為之。
    但第255條第1項第2款至第6款情形，不在此限，此觀之民事
    訴訟法第446條第1項規定自明。又按訴狀送達後，原告不得
    將原訴變更或追加他訴，但擴張或減縮應受判決事項之聲明
    者，不在此限，同法第255條第1項第3款定有明文。查本件
    被上訴人起訴時，訴之聲明第1項原係請求上訴人應給付被
    上訴人新臺幣（下同）60萬元，及自起訴狀繕本送達上訴人
    翌日即民國（下同）99年6月26日起至清償日止，按週年利
    率5％計算之利息；嗣於訴狀送達後，變更聲明為請求上訴
    人應給付被上訴人508,120元及自起訴狀繕本送達上訴人之
    翌日即99年8月31日起至清償日止，按週年利率5％計算之利
    息（見原審卷第42頁），核其性質係減縮應受判決事項之聲
    明，依前開規定，自屬適法。惟查，被上訴人提出之附帶民
    事訴訟起訴狀繕本送達上訴人之翌日應為99年6月29日，此
    有原審送達證書附於原審附民卷可稽。嗣被上訴人於本院已
    陳明更正其聲明之利息起算日為「起訴狀繕本送達翌日即99
    年6月29日」（見本院卷24頁），併此敘明。
乙、實體方面：
一、被上訴人主張：上訴人於98年10月1日16時許，駕駛車牌號
    碼2695-TZ號自用小客車（下稱系爭汽車），沿台中市○○
    區○○路1段與中華路路口附近產業道路由南向北行駛，行
    至該產業道路與中棲路1段慢車道之無號誌交岔路口，右轉
    進入中棲路1段慢車道，因疏於注意支線車應暫停並禮讓直
    行幹道車優先通行，竟與其左側沿中棲路1段慢車道由西向
    東行駛、由訴外人吳宗隆騎乘之車牌號碼190-BYQ號重型機
    車（下稱系爭機車）發生碰撞，致該機車上所附載之乘客即
    被上訴人受有腦挫傷合併腦內出血及顱骨骨折、左手腕撕裂
    傷、右膝挫傷及肢體多處擦傷等傷害，上訴人應賠償被上訴
    人因此所受損害：住院11日費用及後續回診費用：(1)醫療
    費23,807元。(2)看護費24,200元。(3)膳食費2,200元。(4)回
    診車資費用750元。精神慰撫金20萬元（被上訴人超過上
    開金額之主張，經原審判決駁回後，未據被上訴人聲明不服
    ，未繫屬本院，不予論述）。否認吳宗隆騎乘機車有超速及
    疏未注意車前狀況之情形，系爭路段之速限應為70公里，上
    訴人突然轉入中棲路慢車道致吳宗隆無法反應，吳宗隆並無
    過失，臺灣省臺中縣區車輛行車事故鑑定委員會（下稱臺中
    行車事故鑑定委員會）鑑定結果，亦認為吳宗隆無肇事因素
    ，上訴人主張過失相抵無理由。爰依侵權行為之法律關係，
    請求上訴人賠償被上訴人250,957元，及自99年6月29日起至
    清償日止，按週年利率5%計算之利息（被上訴人於原審請求
    逾上開範圍部分，業據原審判決駁回，未據被上訴人聲明不
    服，已告確定）。
二、上訴人則以：本件事故發生時，上訴人駕駛系爭汽車沿台中
    市○○區○○路1段與中華路路口附近產業道路由南往北行
    駛，行至該產業道路與中棲路1段慢車道之無號誌交岔路口
    ，欲右轉進入中棲路，適訴外人吳宗隆騎乘系爭機車沿中棲
    路1段慢車道由西向東行駛，撞及暫停於越線之上訴人車輛
    之左前大燈，而使被上訴人自機車摔落受傷。上訴人之所以
    超越支線路口暫停查看，係因交岔路口前有違規車輛停放，
    造成上訴人不得以越線始能查看。事故發生後前來處理之員
    警於現場已目睹，惟漏未紀錄拍照，因此臺中行車事故鑑定
    委員會將上訴人列為肇事原因。惟按當時天色明亮，吳宗隆
    卻疏未注意車前狀況，且超速撞及上訴人暫停之車輛，臺中
    行車事故鑑定委員認吳宗隆無肇事原因，實有謬誤。本件肇
    事因素非全為上訴人所致，吳宗隆亦有過失，吳宗隆為被上
    訴人之使用人，爰主張過失相抵。被上訴人因本件事故住院
    11日即出院，如今傷勢已完全復原，難謂有如何嚴重之精神
    上痛苦，且兩造均無恆產，被上訴人並無工作經驗，無何社
    會地位可言，卻於97、98年各有8萬餘元、5萬餘元利息所得
    ，顯見其家境富裕，惟不可因此加重上訴人賠償精神慰撫金
    之金額，被上訴人請求之精神慰撫金顯屬過高等語，資為抗
    辯。
三、原審判決上訴人應給付被上訴人250,957元，及自99年6月29
    日起至清償日止，按週年利率5%計算之利息，被上訴人其餘
    之訴駁回（被上訴人敗訴部分未據上訴，業已確定）。上訴
    人上訴聲明：原判決不利於上訴人部分廢棄，上開廢棄部分
    駁回被上訴人之訴。被上訴人答辯聲明：駁回上訴。
四、本件兩造經本院為爭點整理及簡化之結果如下：
(一)兩造不爭執之事實：
  1.上訴人於98年10月1日16時許，駕駛系爭汽車（其駕駛執照
    業於97年8月25日到期而未換發），沿台中市○○區○○路1
    段與中華路路口附近產業道路由南向北行駛，行至該產業道
    路與中棲路1段慢車道之無號誌交岔路口，欲右轉進入中棲
    路1段慢車道，在該路口與其左側沿中棲路1段慢車道由西向
    東行駛、由訴外人吳宗隆騎乘之系爭機車發生碰撞，致該機
    車上所附載之乘客即被上訴人受有腦挫傷合併腦內出血及顱
    骨骨折、左手腕撕裂傷、右膝挫傷、部分前十字韌帶斷裂及
    肢體多處擦傷等傷害。
  2.被上訴人因本件事故受有住院11日及後續回診醫療費用23,8
    07元、住院11日看護費24,200元、膳食費2,200元、後續回
    診5日車資費用共750元，合計50,957元之損害。
(二)本件爭執之事項：
  1.被上訴人請求之慰撫金以若干元為適當？
  2.訴外人吳宗隆是否有超速行駛及疏未注意車前狀況之過失？
    上訴人主張過失相抵有無理由？得請求減免之過失比例若干
    ？
五、本院之判斷：
(一)被上訴人主張上訴人於前揭時間駕駛系爭汽車，由台中市○
    ○區○○路1段與中華路路口附近產業道路由南向北行駛，
    行至該產業道路與中棲路1段慢車道之無號誌交岔路口，右
    轉進入中棲路1段慢車道，因疏於注意支線車應暫停並禮讓
    直行幹道車優先通行，竟與其左側沿中棲路1段慢車道由西
    向東行駛、由訴外人吳宗隆騎乘之系爭機車發生碰撞，致該
    機車上所搭載之被上訴人受有前揭傷害等事實，為上訴人於
    原審及本院所不爭執，上訴人於原審復自承就本件車禍之發
    生有過失等語（見原審卷13頁背面），堪信被上訴人此部分
    主張為真實。
(二)按因故意或過失，不法侵害他人之權利者，負損害賠償責任
    。又按汽車、機車或其他非依軌道行駛之動力車輛，在使用
    中加損害於他人者，駕駛人應賠償因此所生之損害。不法侵
    害他人之身體或健康者，對於被害人因此喪失或減少勞動能
    力或增加生活上之需要時，應負損害賠償責任。不法侵害他
    人之身體、健康、名譽、自由、信用、隱私、貞操，或不法
    侵害其他人格法益而情節重大者，被害人雖非財產上之損害
    ，亦得請求賠償相當之金額。民法第184條第1項前段、第19
    1條之2前段、第193條第1項、第195條第1項分別定有明文。
    被上訴人因上訴人之過失行為致受有前述傷害，上訴人自應
    負過失侵權行為責任。茲就被上訴人請求上訴人賠償各項金
    額有無理由，分述如下：
  1.住院11日費用及後續回診費用：被上訴人主張事故發生後住
    院11日（含加護病房4日、普通病房7日）及日後回診之醫療
    費用共23,807元、此期間產生之看護費用24,200元、膳食費
    用2,200元，及後續回診之車資費用5日共750元，以上合計
    50,957元等情，業據提出童綜合醫院診斷書及醫療費用收據
    為證（見原審卷45至50頁），且為上訴人所不爭執（見本院
    卷34頁），被上訴人此部分請求，為有理由，應予准許。
  2.精神慰撫金部分：被上訴人主張因本件車禍飽受驚嚇及傷痛
    折磨，現仍存有無法久站、天氣轉換時傷處即酸痛之後遺症
    ，精神痛苦等語。按非財產上損害賠償，其核給之標準，應
    依調查證據所得心證，斟酌雙方身分、地位及經濟狀況與加
    害之程度，暨其他各種情形，核定相當之數額。查上訴人為
    國小畢業，做過服飾業店員及褓姆等工作，97、98年度於臺
    灣妮芙露股份有限公司有執行業務所得各38萬餘元、64萬餘
    元，名下無任何恆產；被上訴人為大學畢業，無工作經驗，
    97、98年度於金融機構有利息所得各8萬餘元、5萬餘元，名
    下亦無任何恆產，業據兩造陳明在卷（見原審卷25頁），並
    有兩造之稅務電子閘門財產調件明細表附卷可參（見原審卷
    14至22頁）。本院審酌被上訴人因本件車禍經急診入院治療
    ，所受傷害為腦挫傷合併腦內出血及顱骨骨折、左手腕撕裂
    傷、右膝挫傷、部分前十字韌帶斷裂及肢體多處擦傷，入住
    加護病房4日，足見其甫發生車禍時傷勢危急，又自加護病
    房轉普通病房住院7日後出院，仍須門診追蹤治療，並須持
    柺杖行走，有童綜合醫院診斷書、靜宜大學學務處生活輔導
    組證明書可稽（見原審卷45、46、29頁）。本院審酌兩造之
    身分、地位、經濟狀況，及被上訴人所受傷害嚴重程度等一
    切情狀，認被上訴人請求精神慰撫金以20萬元為適當。
  3.綜上合計，被上訴人主張受有損害，於250,957元範圍內為
    有理由。
(三)復按損害之發生或擴大，被害人與有過失者，法院得減輕賠
    償金額，或免除之，並於被害人之代理人或使用人與有過失
    者，準用之，民法第217條第1、3項定有明文。上訴人於本
    院抗辯上訴人駕駛系爭汽車沿中棲路1段與中華路路口附近
    產業道路，行至該產業道路與中棲路1段慢車道之無號誌交
    岔路口，欲右轉進入中棲路，吳宗隆騎乘系爭機車沿中棲路
    1段慢車道由西向東行駛，撞及暫停於越線之上訴人車輛之
    左前大燈，使被上訴人自機車摔落受傷，而上訴人之所以超
    越支線路口暫停查看，係因交岔路口前有違規車輛停放，造
    成上訴人不得以越線始能查看，且按當時天色明亮，吳宗隆
    卻超速且疏未注意車前狀況而撞及上訴人暫停之車輛，本件
    事故發生，吳宗隆亦有過失，吳宗隆為被上訴人之使用人，
    主張過失相抵等語。經查：
  1.本件經臺中行車事故鑑定委員會鑑定肇事分析：「一、駕駛
    行為：…(二)本會委員參酌各佐證資料分析研判，認為林淑惠
    （即上訴人）駕駛自小客車行經肇事路段無號誌岔路口處未
    暫停讓左方直行駛來之重型機車先行即自巷道內無號誌岔路
    口內右轉，且右轉應未靠右側轉入中棲路慢車道右側，似占
    大部分之中棲路慢車道右轉，妨礙沿中棲路慢車道行經該處
    直行之車輛正常行駛，致林車右轉時造成沿慢車道直行駛至
    之吳車防範不及，吳車前側等處即與林車左前側等處發生碰
    撞。」（見臺灣臺中地方法院檢察署99年偵字第8079號卷10
    頁背面），再依事故發生後到場處理警員製作之「道路交通
    事故調查報告表(一)」記載，本件事故發生時現場無障礙物、
    視距良好（見同署99年度偵字第6206號卷32頁，該表道路
    障礙之(1)障礙物、(2)視距選項勾選內容），又上訴人於事故
    發生次日臺中縣警察局清水分局梧棲交通小隊警員製作道路
    交通事故談話紀錄表時，對警員詢問發生事故當時天候、路
    況、視線、有無障礙物時，答稱：天候晴朗，前面路況都是
    淨空的，視線清楚，沒有道路障礙等語（見同上卷36頁），
    足認上訴人行經前揭無號誌岔路口時應無車輛違規停放阻礙
    視線之情形。上訴人辯稱其自巷道右轉進入中棲路時慢車道
    ，因交岔路口前有違規車輛停放，造成上訴人不得以越線始
    能查看一節，並未提出證據證明，不足採信。
  2.按行車速度，依速限標誌或標線之規定，無速限標誌或標線
    者，應依下列規定：一、行車時速不得超過五十公里。但在
    未劃設車道線、行車分向線或分向限制線之道路，或設有快
    慢車道分隔線之慢車道，時速不得超過四十公里，道路交通
    安全規則第93條第1項第1款定有明文。查吳宗隆在警訊中陳
    稱：天氣晴朗，慢車道往東的車流量很少，前方道路很淨空
    ，視線清楚，沒有障礙物；發生碰撞前與發生碰撞時之機車
    時速約小時50公里，有看到上訴人駕駛之系爭車輛時雙方距
    離不到5公尺，伊連煞車都來不及，機車就撞上了等語，而
    經本院依被上訴人之聲請查詢之結果，系爭肇事路段之中棲
    路1段慢車道之行車速限為時速40公里，此有臺中市政府警
    察局清水分局100年2月8日中市清警交字第1000002387號函
    附卷可稽（見本院卷第32頁）。是可知吳宗隆駕駛機車行經
    該限速為時速40公里之慢車道，亦有疏未依速限行車，而超
    速以時速50公里駕駛機車行駛，至前揭無號誌路口，遇有右
    轉未暫停讓幹線直行車先行之上訴人所駕車輛，而不及煞避
    ，因而發生碰撞，吳宗隆亦與有過失。被上訴人雖抗辯吳宗
    隆無肇事因素云云，且前揭臺中行車事故鑑定委員會鑑定意
    見亦認吳宗隆對突然駛出右轉之上訴人車輛不易防範，而無
    肇事因素等語（見上開偵字第8079號卷10、11頁）。惟上開
    鑑定意見並未審酌吳宗隆亦有超速駕駛之違規因素，本院認
    如吳宗隆依速限行駛，應可增加其煞車反應時間，而避免或
    至少減輕兩車碰撞及被上訴人受傷之嚴重程度，是應認上訴
    人駕車行經無號誌路口支線右轉未讓幹線直行車先行為肇事
    主因，惟吳宗隆亦有肇事因素。
  3.本院經審酌前揭肇事經過及上訴人與吳宗隆之過失情節，認
    上訴人應負十分之八之過失責任，吳宗隆應負十分之二之過
    失責任。吳宗隆超速行駛既有上開程度之過失，吳宗隆為被
    上訴人之使用人，上訴人自得對被上訴人主張過失相抵，是
    上訴人應負十分之八之損害賠償責任，查被上訴人受有250,
    957元之損害，則上訴人應負擔200,766元（2509578/10＝
    200765.6元，以下四捨五入）。被上訴人請求上訴人賠償20
    0,766元之損害部分，為有理由，逾此部分之請求，即無理
    由。
(四)末按給付有確定期限者，債務人自期限屆滿時起，負遲延責
    任。給付無確定期限者，債務人於債權人得請求給付時，經
    其催告而未為給付，自受催告時起，負遲延責任。其經債權
    人起訴而送達訴狀，或依督促程式送達支付命令，或為其他
    相類之行為者，與催告有同一之效力。民法第229條第1項及
    第2項定有明文。又遲延之債務，以支付金錢為標的者，債
    權人得請求依法定利率計算之遲延利息。但約定利率較高者
    ，仍從其約定利率。應付利息之債務，其利率未經約定，亦
    無法律可據者，週年利率為5%，民法第233條第1項及第203
    條亦有明定。被上訴人對上訴人之損害賠償債權，屬無確定
    期限之給付，既經被上訴人起訴而送達訴狀，上訴人迄未給
    付，應負遲延責任。是被上訴人請求上訴人給付自起訴狀繕
    本送達之翌日即99年6月29日（見原審附民卷送達證書）起
    至清償日止，按週年利率5%計算之法定遲延利息，核屬有據
    。
(五)綜上所述，被上訴人本於侵權行為之法律關係，請求上訴人
    給付被上訴人250,957元，及自99年6月29日起至清償日止，
    按週年利率5%計算之利息（逾此範圍請求部分，業已確定）
    ，其中請求給付200,766元本息部分，為有理由，應予准許
    ；其餘部分，為無理由，不應准許，應予駁回，其假執行之
    聲請，亦應併予駁回。原審就上開不應准許部分，未及審究
    上訴人與有過失之抗辯，為上訴人敗訴之判決，並為假執行
    之宣告，尚有未合。上訴意旨就此部分指摘原判決不當，求
    予廢棄改判，為有理由，爰予廢棄改判如主文第二項所示。
    至於上開應准許部分，原審判命上訴人給付，並為假執行之
    宣告，核無違誤，上訴意旨，就此部分，仍執陳詞，指摘原
    判決不當，求予廢棄，為無理由，應駁回其上訴。
六、據上論結，本件上訴為一部有理由，一部無理由，依民事訴
    訟法第450條、第449條第1項、第79條、第463條、第385條
    第1項前段，判決如主文。
中    華    民    國   100    年    5     月    3     日
                民事第七庭    審判長法  官  饒鴻鵬
                                    法  官  李平勳
                                    法  官  張瑞蘭
以上正本係照原本作成。
不得上訴。
                                    書記官  康孝慈
中    華    民    國    100    年    5    月    3     日
                                                      Ｓ